臺灣宜蘭地方法院民事判決
109年度重訴字第66號
原      告  黃銘谷  
訴訟代理人  陳倉富律師
被      告  陳見福  

            陳儀芳  
共      同
訴訟代理人  黃國益律師
複  代理人  莊景智律師
上列當事人間請求塗銷所有權移轉登記事件，本院於中華民國11
1年8月3日言詞辯論終結，判決如下：    
　　主　文
被告陳儀芳應將附表二編號二所示土地，於民國一百零八年十一
月二十日以買賣為原因之所有權移轉登記予以塗銷，及應將附表
二編號一、三、四、五、六所示土地，於民國一百零九年六月三
日以買賣為原因之所有權移轉登記予以塗銷。
被告陳見福應將附表一及附表二所示土地所有權移轉登記予原告
。
訴訟費用由被告負擔。
　　事實及理由
一、原告主張：
(一)原告前於民國82年至88年間陸續購買如附表一、二所示土地
    （下合稱系爭土地），惟因原告不具自耕能力，原告乃以如
    下之方式購買，再與被告陳見福成立借名登記契約，將系爭
    土地均借名登記於被告陳見福名下，而實際處理下列買賣、
    登記者，原告均委由訴外人吳銘潭辦理：
　1.附表一編號1、2、4、5、6之土地原為縣政府重劃之抵費地
    ，原告先委由訴外人劉和男向縣政府標買，待劉和男買得土
    地後，再由劉和男移轉登記予原告指定之被告陳見福名下。
　2.附表一編號3之土地原為訴外人李平義所有，經原告向李平
    義購買後，由李平義移轉登記予原告指定之被告陳見福名下
    。
　3.附表二編號3、4、5、6之土地原為訴外人湯火坤所有，經原
    告向湯火坤購買後，由湯火坤先移轉登記予原告指定之訴外
    人黃秀琴名下，黃秀琴則與原告成立借名登記契約，嗣因黃
    秀琴年事已高不適宜再繼續擔任借名登記者，遂再移轉登記
    予原告指定之被告陳見福名下。
　4.附表二編號1之土地原為訴外人邱雄麒所有，經原告向邱雄
    麒購買後，由邱雄麒先移轉登記予原告指定之黃秀琴名下，
    黃秀琴則與原告成立借名登記契約，嗣因黃秀琴年事已高不
    適宜再繼續擔任借名登記者，遂再移轉登記予原告指定之被
    告陳見福名下。
　5.附表二編號2之土地原為訴外人黃金獅所有，經原告向黃金
    獅購買後，由黃金獅移轉登記予原告指定之被告陳見福名下
    。
(二)詎被告陳見福於105年間利用地籍重測，地政事務所通知換
    發土地權狀之機，逕向地政事務所切結謊稱原始土地權狀遺
    失而取得新土地權狀，嗣於108年11月20日及109年6月3日，
    與其子即被告陳儀芳基於通謀虛偽意思表示，以買賣為原因
    分別將附表二編號2及附表二編號1、3-6所示之土地移轉登
    記予被告陳儀芳，惟被告2人間既無移轉所有權之真意，附
    表二所示之土地仍為被告陳見福所有。
(三)原告爰以起訴狀繕本之送達作為終止與被告陳見福間借名登
    記關係之意思表示，原告與被告陳見福間之借名登記契約既
    經終止，原告自得依所有物返還請求權、不當得利返還請求
    權及民法有關委任契約之相關規定，訴請被告陳見福將系爭
    土地移轉登記予原告，又被告2人間就附表二所示之土地之
    所有權移轉既屬無效，被告陳見福應得請求被告陳儀芳塗銷
    上揭移轉登記，被告陳見福並未為之，原告既為借名登記之
    債權人，自得代位向被告陳儀芳請求塗銷。為此，爰依民法
    第767條第1項、第179條及第242條之規定提起本件訴訟等語
    。並聲明：㈠被告陳儀芳就附表二所示不動產，其中編號2於
    108年11月20日向宜蘭縣羅東地政事務所以買賣為原因所為
    之所有權移轉登記及編號1、3、4、5、6於109年6月3日向宜
    蘭縣羅東地政事務所以買賣為原因所為之所有權移轉登記，
    均應予塗銷。㈡被告陳見福應將附表一及附表二所示不動產
    所有權移轉登記予原告。
二、被告則以：被告陳見福為系爭土地之所有人，系爭土地自始
    即為被告陳見福使用收益，被告陳見福與原告間並不存在借
    名登記之法律關係，且原告並非系爭土地之所有權人，無論
    被告陳見福與原告間有無借名登記關係，原告均不得依所有
    物返還請求權請求被告陳見福移轉，又原告與被告陳見福間
    既無借名登記之法律關係，被告2人間就附表二所示土地之
    移轉即與原告無涉，況被告2人間就附表二所示土地之移轉
    ，係基於真實之買賣契約，並非通謀虛偽意思表示，原告自
    亦不得代位請求被告陳儀芳塗銷被告2人間就附表二所示土
    地所為所有權移轉登記，再退步言之，縱認系爭土地係原告
    於82年至88年間向他人購買，並因原告不具自耕能力而借名
    登記於被告陳見福名下，然原告於土地法第30條於89年1月2
    6日、同月28日生效後即得對被告陳見福行使借名登記返還
    請求權，其遲於109年7月間始提起本件訴訟，亦罹於消滅時
    效，被告陳見福自得拒絕給付等語，資為抗辯。並聲明：原
    告之訴駁回。
三、兩造不爭執事項：
(一)附表一之土地現登記為被告陳見福所有，其上並有宜蘭縣羅
    東鎮農會於85年9月14日所設定之新臺幣（下同）3,600萬元
    之最高限額抵押權，用以擔保宜蘭縣羅東鎮農會對原告、被
    告陳見福之債權行使。
(二)附表二之土地現登記為被告陳儀芳所有。
(三)附表一編號1、2、4、5、6之土地原為宜蘭縣政府所有，嗣
    於82年7月1日以買賣為原因移轉登記予劉和男，再分別於82
    年9月20日（編號1、2、4部分）、82年10月1日（編號5、6
    部分）均以買賣為原因移轉登記予被告陳見福。
(四)附表一編號3之土地原為李平義所有，於82年12月31日以買
    賣為原因移轉登記予被告陳見福。
(五)附表二編號1之土地原為邱雄麒所有，於83年1月17日以買賣
    為原因移轉登記予黃秀琴，再於88年3月22日以買賣為原因
    移轉登記予被告陳見福，再於109年6月3日以買賣為原因移
    轉登記予被告陳儀芳所有（原因發生日期：109年5月12日）
    。
(六)附表二編號2之土地原為黃金獅所有，於86年6月20日以買賣
    為原因移轉登記予被告陳見福，再於108年11月20日以買賣
    為原因移轉登記予被告陳儀芳所有（原因發生日期：108年1
    1月11日）。
(七)附表二編號3、4、5、6之土地原為湯火坤所有，於82年11月
    9日以買賣為原因移轉登記予黃秀琴，再於88年3月22日以買
    賣為原因移轉登記予被告陳見福，再於109年6月3日以買賣
    為原因移轉登記予被告陳儀芳所有（原因發生日期：109年5
    月12日）。
四、本院之判斷：
(一)原告與被告陳見福就系爭土地均存有借名登記關係：
　1.按借名登記契約乃當事人約定一方經他方同意，而就屬於一
    方現在或將來之財產以他方名義為所有人或權利人登記而成
    立之契約，其成立側重於借名者與出名者間之信任關係，在
    性質上應與委任契約同視，倘其內容不違反強制、禁止規定
    或公序良俗者，應賦予無名契約之法律上效力，並類推適用
    民法委任之相關規定（最高法院111年度台上字第171號判決
    意旨參照）。本件原告主張其與被告陳見福間就系爭土地均
    存有借名登記關係，為被告所否認，而本院綜合下列證據調
    查之結果，堪信原告與被告陳見福間就系爭土地確均存有借
    名登記關係無訛，分述如下：
　⑴查系爭土地之登記使用地類別均為農牧用地，其先後之所有
    權人移轉經過已如前述不爭執事項及附表所示，而原告就所
    主張系爭土地實際上為其出資購買，被告陳見福僅為出名之
    人乙節，業已提出下列資料為證：
　　①系爭土地全部於重測前之土地所有權狀（見本院卷一第31-
      33、89-107、121-127、167-169、171-181頁）。
　　②劉和男向宜蘭縣政府購買附表一編號1、2、4、5、6所示土
      地時，宜蘭縣政府所開立之農地重劃區土地價款收入專戶
      繳款通知單（見本院卷一第135-143頁）。
　　③被告陳見福與劉和男間就附表一編號1、2、4、5、6所示土
      地之買賣所有權移轉契約書（見本院卷一第117-119、133
      頁）。
　　④劉和男出售附表一編號1、2、4、5、6所示土地予被告陳見
      福時宜蘭縣稅捐稽徵處所開立之土地增值稅免稅證明書（
      見本院卷一第115、129-131頁）。　
　　⑤宜蘭縣羅東地政事務所就附表一編號1、2、4、5、6所示土
      地所開立地價證明書（見本院卷一第109、111頁）。
　　⑥納稅義務人為劉和男之宜蘭縣稅捐稽徵處82年地價稅繳款
      書（見本院卷一第145頁）。
　  ⑦湯火坤與黃秀琴間就附表二編號3、4、5、6所示土地之買
      賣所有權移轉契約書（見本院卷一第61-63頁）。
　　⑧湯火坤出售附表二編號3、4、5、6所示土地予黃秀琴時宜
      蘭縣稅捐稽徵處所開立之土地增值稅免稅證明書（見本院
      卷一第57、59頁）。
　　⑨被告陳見福與黃秀琴就附表二編號1、3、4、5、6所示土地
      之買賣所有權移轉契約書（見本院卷一第41-55頁）。
　　⑩黃秀琴出售附表二編號1、3、4、5、6所示土地時宜蘭縣稅
      捐稽徵處所開立土地增值稅免稅證明書（見本院卷一第35
      -39頁）。
　　⑪客戶為黃秀琴與被告陳見福之房地產登記收據明細表（見
      本院卷一第69-71、81-83頁）。
　　⑫黃金獅與被告陳見福間就附表二編號2所示土地之買賣所有
      權移轉契約書（見本院卷一第25頁）。
　  ⑬黃金獅出售附表二編號2所示土地時宜蘭縣稅捐稽徵處所開
      立土地增值稅免稅證明書（見本院卷一第27頁）。
　　⑭被告陳見福之房地產登記費用明細表、收據（見本院卷一
      第29、151、159、163頁）。
　　⑮繳款人為被告陳見福之宜蘭縣政府自行繳納款項統一收據
      、自行收納款項統一收據（見本院卷一第113、149、153
      、157、161、165頁）。
　⑵本院考諸原告前述所提出之②至⑥所示書證，係附表一編號1、
    2、4、5、6所示土地先由劉和男向宜蘭縣政府購買，再由被
    告陳見福向劉和男購買之相關交易憑證，該出名購買上揭土
    地之人雖為劉和男及被告陳見福，應負繳納購地價金、支付
    相關稅金之義務之人亦為劉和男及被告陳見福，然原告卻保
    有上開交易之相關契約及繳款通知，此情已與原告所主張上
    揭土地實際上係由其出資，先委由劉和男向縣政府標買，待
    劉和男買得土地後，再由劉和男以買賣之名義移轉登記予原
    告指定之被告陳見福名下等情相符；又原告前述所提出之⑦
    至⑪所示書證，係附表二編號3、4、5、6所示土地先由黃秀
    琴向湯火坤購買，再由被告陳見福向黃秀琴購買，及附表二
    編號1所示土地由被告陳見福向黃秀琴購買之相關交易憑證
    ，該出名購買上揭土地之人雖為黃秀琴及被告陳見福，應負
    繳納購地價金、支付相關稅金之義務之人亦為黃秀琴及被告
    陳見福，然原告卻保有上開交易之相關契約及繳款通知，此
    情亦與原告所主張附表二編號1、3、4、5、6所示土地實際
    上均係由其出資，僅先委由黃秀琴購買，黃秀琴再將上開土
    地以買賣之名義移轉予原告指定之被告陳見福名下等情相符
    ；又原告前述所提出之⑫至⑬所示書證，係附表二編號2所示
    土地由被告陳見福向黃金獅購買之相關交易憑證，該出名購
    買上揭土地之人雖為被告陳見福，應負繳納購地價金、支付
    相關稅金之義務之人亦為被告陳見福，然原告卻保有上開交
    易之相關契約及繳款通知，此情已與原告所主張附表二編號
    2所示土地實際上係由其出資向黃金獅購買，由黃金獅移轉
    登記予原告指定之被告陳見福名下等情相符；又尤以原告已
    提出前述①所示系爭土地全部於重測前之土地所有權狀原本
    ，本院考諸土地所有權狀為地政機關依土地法、土地登記規
    則等規定發給之憑證，我國民法雖不以土地所有權狀之持有
    或交付認定土地所有權之移轉，然土地所有權狀於一般交易
    上仍被認屬表彰土地所有權之文件，且土地所有權人欲進行
    土地之相關登記時，亦須提出土地所有權狀（參土地登記規
    則第34條、第70條之3規定），是土地所有人對其土地所有
    權狀，苟無特殊理由，應無交由第三人保管之可能及必要，
    是本院考諸原告既得保有系爭土地全部之土地所有權狀，且
    能提出如上所述之系爭土地相關交易憑證、紀錄，均可佐證
    原告主張其實際出資購買系爭土地，被告陳見福僅為出名之
    人，其與被告陳見福間就系爭土地存有借名登記之情屬實。
　⑶又附表一所示之土地現設定有如前述不爭執事項(一)所示之
    最高限額抵押權（下稱系爭最高限額抵押權），已如前述，
    被告雖辯稱被告陳見福並未偕同辦理此項系爭最高限額抵押
    權登記云云，然本院考諸抵押權之設定登記，非權利人（即
    羅東鎮農會）可單獨為之，義務人（即被告陳見福）亦需會
    同申請（土地登記規則第26條參照），又羅東鎮農會檢送本
    院之會員擔保借款申請書、承諾書、授信約定書上，亦已均
    有被告陳見福之簽名及印文（見本院卷一第329、333-334、
    337-338頁），且原告並已提出原告為債務人、被告陳見福
    為義務人兼債務人、羅東鎮農會為債權人，且均經用印蓋章
    之附表一所示土地抵押權設定契約書（見本院卷三第43-48
    頁），證人林振和亦於本院言詞辯論時到庭具結證稱：農會
    辦理上開借款及對保時，都會向當事人核對身分證，並由當
    事人親自簽名辦理手續等語（見本院卷二第252-254頁），
    憑此亦可見被告陳見福確有提供附表一所示之土地供羅東鎮
    農會設定金額高達3,600萬元之最高限額抵押權，又本院自
    羅東鎮農會所檢附之會員擔保借款申請書、受理客戶申請借
    款洽談紀錄表（見本院卷一第329-331頁），均可見系爭最
    高限額抵押權之設定，實際上係為原告向羅東鎮農會借用款
    項所設定之擔保，被告陳見福僅為連帶保證人及擔保物（即
    附表一所示土地）之提供者而已。是以，本件被告陳見福前
    於85年間，確以其名下之附表一所示土地，供羅東鎮農會設
    定總額高達3,600萬元之最高限額抵押權，以此為擔保供原
    告向羅東鎮農會借款使用，堪以認定，而本院考諸此情，確
    與一般借名登記契約關係中，財產實際上為借名者管理、使
    用、處分之情相符，且苟如被告所辯，系爭土地實際上為被
    告陳見福所有、被告陳見福與原告非親非故，則被告陳見福
    豈可能平白無償提供系爭土地供原告向羅東鎮農會借款而設
    定總額高達3,600萬元之系爭最高限額抵押權？憑此亦可佐
    原告主張其與被告陳見福間就附表一所示土地存有借名登記
    之情屬實。
　⑷又原告主張其就系爭土地所辦理之上揭買賣、借名登記事務
    ，均係委由訴外人吳銘潭聯繫代書及各土地出售人、借名登
    記人辦理，此情亦為被告所否認，並以前詞置辯。然查證人
    黃志耀於本院言詞辯論時到庭具結證稱：伊為黃秀琴之兒子
    ，黃秀琴前向邱雄麒購買附表二編號1所示土地及向湯火坤
    購買附表二編號3、4、5、6所示土地，均係借名登記，黃秀
    琴僅係借名登記名義人，此係因吳銘潭先前詢問我能否以我
    的名義購買土地，我拒絕，吳銘潭便找到黃秀琴，以黃秀琴
    之名義購買土地，後續黃秀琴將附表二編號1、3、4、5、6
    所示土地以買賣之名義移轉登記予被告陳見福，黃秀琴均未
    收到買賣之款項等語（見本院卷三第18-20頁）；又證人林
    添福亦於本院言詞辯論時到庭具結證稱：伊為代書，黃秀琴
    前於83年間向邱雄麒購買附表二編號1之土地及於82年間向
    湯火坤購買附表二編號3、4、5、6之土地，另劉和男前於82
    年間將附表一編號1、2、4、5、6所示之土地移轉予被告陳
    見福等交易，均為伊所承辦，當時找伊辦理的是吳銘潭，辦
    理之相關權狀、稅單等資料伊均係交付給吳銘潭，當時被告
    陳見福應該都沒有出面，都是吳銘潭出面找伊辦理等語（見
    本院卷三第21-25頁）；再證人彭淑敏於本院言詞辯論時到
    庭具結證稱：伊係地政士，黃秀琴前於88年間將附表二編號
    1、3、4、5、6所示土地移轉登記予被告陳見福之該筆交易
    係伊所承辦，依當時的作法簽約當事人不一定到場，可以指
    定第三人，伊並不認識原告及被告陳見福，本件依伊當時所
    留存之書面紀錄，於辦理移轉登記完畢後係由吳銘潭將權狀
    等相關資料原本取回等語（見本院卷二第205-209頁）。是
    本院考諸證人黃志耀前揭證述，已明確證稱附表二編號1、3
    、4、5、6所示之土地，係由吳銘潭出面委由黃秀琴出名而
    為借名登記，此情已與原告所為前揭主張相符，又證人林添
    福、彭淑敏亦分別證稱黃秀琴前於83年間向邱雄麒購買附表
    二編號1之土地及於82年間向湯火坤購買附表二編號3、4、5
    、6之土地，及於88年間將上述土地全部移轉登記予被告陳
    見福，及劉和男前於82年間將附表一編號1、2、4、5、6所
    示之土地移轉予被告陳見福之土地移轉登記，均係由吳銘潭
    出面委由地政士辦理，此節不但與證人黃志耀前揭證述內容
    互核相符，亦與原告主張其就系爭土地所辦理之上揭買賣、
    借名登記事務，均係委由訴外人吳銘潭處理之情相合，憑此
    ，亦可佐原告主張其與被告陳見福間就附表一編號1、2、4
    、5、6及附表二編號1、3、4、5、6所示土地存有借名登記
    之情屬實。
　⑸是本院綜合前開證據調查結果，原告雖未能提出其與被告陳
    見福間就系爭土地存有借名登記關係之書面約定，然本院互
    核原告所提出之前揭書證、羅東鎮農會檢送本院之前揭資料
    、系爭土地之相關登記資料與上揭證人之證詞，堪信原告主
    張與被告陳見福間就系爭土地，確均存有借名登記關係，應
    屬實在。
　2.至被告雖辯稱，原告所提出如前「四、(一)、1.、⑴」所示
    之資料（下稱系爭土地資料），原係由被告保管，僅因被告
    前為向訴外人即原告之兄長黃健郎借貸款項，乃以前系爭土
    地資料交由黃健郎保管，以資誠信還款，嗣原告以不詳方式
    自其兄長取得系爭土地資料始能於本案訴訟中提出云云，並
    提出借據、借款保管書各1紙為據（見本院卷一第255、257
    頁）。惟本院觀之被告所提之借據、借款保管書各1紙，其
    上雖記載被告將附表二所示6筆土地之權狀交付由「黃健郎
    」保管，然並無記載附表一所示6筆土地部分（另有記載「
    冬山段」311、312、318、324、372、275-1地號土地，然此
    非本案系爭土地），且此借據、借款保管書各1紙上，均無
    黃健郎之簽名，僅有被告陳見福之簽名及蓋章，是上開借據
    、借款保管書各1紙，實際上僅為被告陳見福之單方聲明，
    並非被告陳見福與「黃健郎」意思表示合致之契約，自無從
    證明「黃健郎」有無自被告陳見福收受而保管系爭土地資料
    ，況且，原告之兄長為「黃建郎」而非「黃健郎」，此亦有
    原告所提其兄長之除戶謄本在卷可參（見本院卷二第39頁）
    ，從而，被告辯稱原告係以不詳方式自其兄長取得系爭土地
    資料云云，未能舉證以實其說，自無可採。
　3.至被告又辯稱被告陳見福於20餘年間均實際為系爭土地之使
    用收益、將系爭土地出租予他人並收取租金及領取公糧收購
    價款，此與借名登記契約關係中，出名者僅為名義上之所有
    權人，實質上由借名者享有該借名登記財產之使用、收益及
    處分權尚不相符，足認原告與被告陳見福間未成立借名登記
    關係等語。惟按借名登記契約者，係指當事人約定一方經他
    方同意，而就屬於一方現在或將來之財產以他方名義為所有
    人或權利人登記而成立之契約，其契約本旨在於一方委由他
    方出名而登記為權利人，一方並得於終止借名登記契約後請
    求他方移轉或返還登記，至於該借名登記財產之使用、收益
    ，雖實務上常見由借名者享有，然此尚非借名登記契約之「
    要件」，苟借名登記契約之兩造約定在借名登記契約存續期
    間，由出名人使用收益該借名登記財產，或借名人因疏於管
    理借名登記財產致該財產遭出名人擅自出租或使用，均無礙
    於借名登記契約之效力。查本院依前開證據調查結果，已足
    認兩造間確就系爭土地存在借名登記契約，業如前述，則被
    告辯稱系爭土地係由其實際使用收益、將系爭土地出租予他
    人並收取租金及領取公糧收購價款等情，縱或屬實，亦無礙
    於兩造間已成立借名登記契約之認定，被告前揭辯詞，尚無
    從為其有利之認定。
　4.綜前所述，原告與被告陳見福間，就系爭土地確均存有借名
    登記關係，堪以認定。
(二)被告陳見福、被告陳儀芳間就附表二所示土地所為移轉行為
    ，係基於通謀虛偽意思表示而無效：
　1.按「表意人與相對人通謀而為虛偽意思表示者，其意思表示
    無效。」民法第87條第1項前段定有明文。而所謂通謀虛偽
    意思表示，係指表意人與相對人相互明知為非真意之表示而
    言，依前開規定，因出於通謀虛偽意思表示所成立之買賣債
    權契約及其所有權移轉登記之物權行為均應認為無效。縱使
    虛偽意思表示之一方 (買受人) ，已因無效之法律行為 (包
    括債權行為及物權行為) 完成土地所有權移轉登記，仍不能
    取得所有權（最高法院94年度台上字第1640號判決意旨參照
    ）。
　2.原告主張被告2人間就附表二編號2及附表二編號1、3-6所示
    之土地，分別於108年11月11日及109年5月12日所為買賣債
    權行為，與於108年11月20日及109年6月3日所為移轉所有權
    登記之物權行為，均屬基於通謀虛偽意思表示所為，均屬無
    效等語，而為被告所否認。
　3.然查，被告2人就其間就附表二所示土地所為買賣債權行為
    及移轉所有權物權行為，固提出買賣契約書、收款證明、本
    票、匯款憑證等以資為證（見本院卷二第83-99頁），惟本
    院觀之被告2人間就附表二編號2所示土地所為買賣契約，其
    約定買賣價額為625萬元，雙方並約定第一期款為61萬元、
    第二、三、四期款則各為188萬元（見本院卷二第83-86頁，
    下稱系爭買賣契約A），而被告陳儀芳確於108年11月4日、1
    08年11月11日、108年11月18日、108年11月20日分別匯入61
    萬元、188萬元、188萬元、188萬元至被告陳見福名下之永
    豐商業銀行帳戶，然觀之被告陳見福前揭銀行帳戶交易明細
    （見本院卷三第117-119頁），其帳戶分別於108年11月11日
    、108年11月15日、108年11月19日、108年11月29日即有與
    上述款項完全相同之金額即61萬元、188萬元、188萬元、18
    8萬元之匯出或領取記錄，且上開匯出、領取記錄之交易備
    註欄亦均記載為「土地買賣款」或「購地」，換言之，被告
    陳儀芳雖確有將如同系爭買賣契約A所約定之價金匯入被告
    陳見福之帳戶，惟被告陳見福於收受該等分期款項後，最短
    至1天、最長至9日，即將上開款項全部另行匯出或領出，且
    各筆款項之金額與被告陳儀芳匯入款項之金額均完全相同，
    又就該交易備註欄記載為「土地買賣款」或「購地」，被告
    陳見福又未能合理說明其於同期間有何其他「土地買賣款」
    或「購地」之需求，而需於緊鄰上開匯入時間逐筆匯出或領
    出被告陳儀芳所逐筆匯入完全相同之金額，本院以上開被告
    陳見福之銀行帳戶交易記錄，已可合理懷疑被告陳儀芳所匯
    入之款項是否僅係為製造履約之外觀而刻意所為。
　4.又本院另觀之被告2人間就附表二編號1、3-6所示土地所為
    買賣契約，其約定買賣總價額為3,562萬元，雙方並約定第
    一期款為5萬元、第二期款為500萬元、第三期款為700萬元
    、第四期款為1,800萬元、第五期款為557萬元（見本院卷二
    第91-95頁，下稱系爭買賣契約B），然依被告所主張，其等
    就上開款項之給付，僅其中第三期款700萬元中之355萬元係
    以匯款方式所為給付，其餘款項均係以現金或本票方式支付
    ，亦即，被告2人間就系爭買賣契約B之買賣價金給付，僅其
    中355萬元存有銀行金流之證據，就其餘超過總價額90%之3,
    207萬元價金給付，除被告自行簽立之收款證明及本票以外
    ，均乏書面證據可資為證，此等情形已與一般常見之不動產
    買賣交易情形不符。且本院觀之被告陳儀芳匯款予被告陳見
    福355萬之臺灣土地銀行帳戶交易明細（見本院卷三第81-84
    頁），被告陳儀芳係於109年6月29日、109年6月30日、109
    年7月2日、109年7月7日、109年7月13日、109年7月14日分
    別匯款60萬元、60萬元、60萬元、65萬元、60萬元、50萬元
    （總計355萬元）至被告陳見福前揭帳戶，然被告陳見福之
    帳戶又分別於109年6月30日、109年7月2日、109年7月7日、
    109年7月13日、109年7月14日、109年7月21日即有分別領出
    60萬元、60萬元、55萬元、50萬元、80萬元、50萬元（總計
    355萬元）之紀錄，換言之，被告陳儀芳雖確有將355萬元之
    價金匯入被告陳見福之帳戶，惟被告陳見福於收受該等款項
    後，最短至1天、最長不超過2週，即將上開款項全部另行領
    出，且所領取之總金額與被告陳儀芳所匯入之總金額完全相
    同，本院以上開被告陳見福之銀行帳戶交易記錄，亦合理懷
    疑被告陳儀芳所匯入之款項是否僅係為製造履約之外觀而刻
    意所為。況且，被告2人就所稱以本票支付系爭買賣契約B買
    賣款項之部分，被告所提出之本票業已於109年7月20日、10
    9年8月20日分別到期，被告陳見福亦未能提出其已兌現獲付
    之相關資料，更可懷疑被告2人是否僅為製造履約之外觀，
    方由被告陳儀芳開立本票交由被告陳見福，卻未獲實際支付
    款項。
　5.再者，證人黃馨玉亦於本院具結證稱：伊是代書，前於108
    年間負責辦理被告間附表二編號2所示土地之過戶，該筆交
    易伊有看到買受人匯款的憑證，但不清楚被告陳見福後來有
    無再把相同款項匯出去，後來被告陳見福之友人找伊辦理附
    表一所示土地及附表二編號1、3-6所示土地之過戶，由於附
    表一所示土地有抵押權設定，而不動產交易實務上一般來說
    都會要求出賣人先塗銷抵押權，以免對買方沒保障，至於附
    表二編號1、3-6所示土地部分，因為付款憑證都是票據，伊
    也有所質疑，就沒有同意幫他們處理，且當時被告貸款還沒
    辦好、也沒有對保就急著要過戶，附表一所示土地抵押權尚
    未塗銷，被告也執意過戶，伊不願意，就將合約書都收回來
    ，沒幫被告繼續辦理等語（見本院卷三第360-362頁），是
    證人黃馨玉前揭證述，已明確指出被告2人間就附表二編號1
    、3-6所示土地之買賣以票據為支付方式，有悖於土地交易
    之常情，且被告2人於未及辦理貸款、對保就急著過戶，就
    原欲辦理附表一所示土地之移轉登記部分，亦不顧其上業已
    設定債務人為原告之最高限額抵押權即執意辦理，如此種種
    均顯然悖於常情，再考量被告2人為父子關係，堪信被告2人
    應僅係為避免被告陳見福遭原告追討系爭土地，而欲儘速將
    系爭土地移轉登記予他人，而為附表二所示土地之移轉登記
    甚明。
　6.綜觀上情，足認被告2人間就系爭買賣契約A及其所有權移轉
    行為、系爭買賣契約B及其所有權移轉行為，均係基於通謀
    虛偽意思表示所為，堪以認定。則揆諸上開說明，被告2人
    間就附表二編號2及附表二編號1、3-6所示之土地，分別於1
    08年11月11日及109年5月12日所為買賣債權行為，與於108
    年11月20日及109年6月3日所為移轉所有權登記之物權行為
    ，均屬基於通謀虛偽意思表示所為，均屬無效，附表二所示
    之土地，現仍為被告陳見福所有。
(三)原告得否請求被告陳見福將系爭土地移轉登記予原告？得否
    代位被告陳見福請求被告陳儀芳塗銷被告2人間就附表二所
    示土地所為之移轉登記？
　1.按「所有人對於無權占有或侵奪其所有物者，得請求返還之
    。對於妨害其所有權者，得請求除去之。有妨害其所有權之
    虞者，得請求防止之。」「債務人怠於行使其權利時，債權
    人因保全債權，得以自己之名義，行使其權利。」民法第76
    7條第1項、第242條本文分別定有明文。又「關於勞務給付
    之契約，不屬於法律所定其他契約之種類者，適用關於委任
    之規定。」「受任人因處理委任事務，所收取之金錢、物品
    及孳息，應交付於委任人。受任人以自己之名義，為委任人
    取得之權利，應移轉於委任人。」民法第529條、第541條亦
    有明文。按借名登記契約屬於無名之勞務契約，揆諸前開說
    明，應適用民法關於委任之相關規定，而依前揭規定，借名
    登記契約終止後，借名人自得請求出名人返還該借名登記財
    產，即將借名登記財產移轉登記予借名人。又「無法律上之
    原因而受利益，致他人受損害者，應返還其利益。雖有法律
    上之原因，而其後已不存在者，亦同。」民法第179條規定
    亦明。是於借名登記契約終止後，借名人給付之目的即歸於
    消滅，出名人仍保有系爭土地之所有權登記，自屬不當得利
    ，應將所有權移轉登記予借名人，以返還其無法律上原因所
    受之利益，俾矯正欠缺法律關係之財貨損益變動之狀態（最
    高法院99年度台上字第1422號判決意旨參照）。
　2.查本件原告與被告陳見福間，就系爭土地存有借名登記契約
    關係，已如前述，又原告業以起訴狀繕本之送達而為終止其
    與被告陳見福間借名登記契約之意思表示（見本院卷一第15
    、225頁），是其間借名登記關係業經終止，則揆諸前開說
    明，原告自得依民法第541條及第179條之規定，請求被告陳
    見福將系爭土地移轉登記為原告所有。又附表二所示之土地
    現實際為被告陳見福所有，亦如前述，惟附表二所示之土地
    現登記為被告陳儀芳所有，此亦為兩造所不爭執，則此登記
    已妨礙被告陳見福就其附表二所示土地所有權之行使，被告
    陳見福自得依民法第767條第1項中段規定，請求被告陳儀芳
    塗銷附表二編號2及附表二編號1、3-6所示之土地，分別於1
    08年11月20日及109年6月3日所為所有權移轉登記，回復至
    被告陳見福名下。而被告陳見福怠於行使上開請求塗銷之權
    利，原告為保全其對被告陳見福之上揭請求權，自得依民法
    第242條本文、第767條第1項中段規定，代位被告陳見福請
    求被告陳儀芳塗銷上揭對附表二所示土地所為所有權移轉登
    記，回復至被告陳見福名下後，再依民法第541條及第179條
    之規定，請求被告陳見福將系爭土地全部之所有權移轉登記
    予原告。
　3.至被告另辯稱原告對被告陳見福行使上開移轉登記之請求權
    ，於土地法第30條於89年1月26日、同月28日生效後即得行
    使，其迄於109年間始提出本件訴訟，已罹於消滅時效等語
    。惟按「消滅時效，自請求權可行使時起算。」民法第128
    條前段定有明文，而原告本件所主張者，係因借名登記終止
    後，基於借名登記契約終止後之法律關係，被告陳見福所應
    負之返還責任，及因被告陳見福已無法律上原因保有系爭土
    地之所有權登記，而應依民法不當得利之規定將系爭土地之
    所有權登記移轉予原告，是原告所主張之請求權，係於其與
    被告陳見福間借名登記契約終止時始可行使，又原告本件係
    以起訴狀繕本之送達而為終止其與被告陳見福間借名登記契
    約之意思表示，業如前述，則其提起本件訴訟請求被告陳見
    福移轉登記系爭土地，自應尚未罹於消滅時效。被告前揭所
    辯，並無可採。
五、綜上所述，原告依民法第242條本文、第767條第1項中段之
    規定，代位被告陳見福請求被告陳儀芳應將附表二編號2及
    附表二編號1、3-6所示之土地，分別於108年11月20日及109
    年6月3日所為所有權移轉登記予以塗銷，回復至被告陳見福
    名下，並依民法第179條、第541條之規定，請求被告陳見福
    將系爭土地移轉登記予原告，為有理由，應予准許。
六、本件事證已臻明確，兩造其餘攻擊防禦方法及所提之證據，
    經審酌後均與判決之結果不生影響，爰不另一一論述，併此
    敘明。
七、訴訟費用負擔之依據：民事訴訟法第78條、第85條第1項。
中　　華　　民　　國　　111 　年　　8 　　月　　26　　日
　　　　　　　臺灣宜蘭地方法院民事庭
　　　　　　　　　　　　　審判長法官  鄭貽馨
　　　　　　　　　　　　　　　　法官　黃淑芳
　　　　　　　　　　　　　　　　法官　張文愷
附表一：（現登記所有人：被告陳見福）
編號 土地地號 （重測前土地地號） 【重劃前土地地號】 使用地類別 權利範圍 登記所有權人變更情形 備註 1 宜蘭縣○○鄉○○○段000地號 （宜蘭縣○○鄉○○段00000地號） 農牧用地 全部 宜蘭縣政府 →劉和男 →陳見福 共同於85年9月14日供宜蘭縣羅東鎮農會設定3,600萬元之最高限額抵押權，用以擔保宜蘭縣羅東鎮農會對原告、被告陳見福之債權行使。 2 宜蘭縣○○鄉○○○段000地號 （宜蘭縣○○鄉○○段000地號） 農牧用地 全部   3 宜蘭縣○○鄉○○○段000地號 （宜蘭縣○○鄉○○段000地號） 【宜蘭縣○○鄉○○段○○○○段000○00000地號】 農牧用地 全部 李平義 →陳見福  4 宜蘭縣○○鄉○○○段000地號 （宜蘭縣○○鄉○○段000地號） 農牧用地 全部 宜蘭縣政府 →劉和男 →陳見福  5 宜蘭縣○○鄉○○○段000地號 （宜蘭縣○○鄉○○段000地號） 農牧用地 全部   6 宜蘭縣○○鄉○○○段000地號 （宜蘭縣○○鄉○○段000地號） 農牧用地 全部   

附表二：（現登記所有人：被告陳儀芳）
編號 土地地號 （重測前土地地號） 【重劃前土地地號】 使用地類別 權利範圍 登記所有權人變更情形 備註 1 宜蘭縣○○鄉○○○段000地號 （宜蘭縣○○鄉○○段00000地號） 農牧用地 全部 邱雄麒 →黃秀琴 →陳見福 →陳儀芳 被告陳儀芳於109年6月3日登記取得（原因發生日期：109年5月12日） 2 宜蘭縣○○鄉○○○段000地號 （宜蘭縣○○鄉○里○段○○○段0000000地號） 農牧用地 全部 黃金獅 →陳見福 →陳儀芳 被告陳儀芳於108年11月20日登記取得（原因發生日期：108年11月11日） 3 宜蘭縣○○鄉○○○段000地號 （宜蘭縣○○鄉○○段000地號） 【宜蘭縣○○鄉○○段○○○○段00000地號】 農牧用地 全部 湯火坤 →黃秀琴 →陳見福 →陳儀芳 被告陳儀芳於109年6月3日登記取得（原因發生日期：109年5月12日）  4 宜蘭縣○○鄉○○○段000地號 （宜蘭縣○○鄉○○段000地號） 【宜蘭縣○○鄉○○段○○○○段00000○00000地號】 農牧用地 全部   5 宜蘭縣○○鄉○○○段000地號 （宜蘭縣○○鄉○○段000地號） 【宜蘭縣○○鄉○○段○○○○段000○00000地號】 農牧用地 全部   6 宜蘭縣○○鄉○○○段000地號 （宜蘭縣○○鄉○○段000地號） 【宜蘭縣○○鄉○○段○○○○段00000地號】 農牧用地 全部   

以上正本係照原本作成。
如對本判決上訴，須於判決送達後二十日之不變期間內，向本院
提出上訴狀（應附繕本）。
如委任律師提起上訴者，應一併繳納上訴審裁判費。
中　　華　　民　　國　　111 　年　　8 　　月　　26　　日
                                書記官  林仁修